【裁判字號】    99,簡上,138
【裁判日期】    991123
【裁判案由】    遷讓房屋
【裁判全文】
臺灣桃園地方法院民事判決             99年度簡上字第138號
上  訴  人  張元菖
訴訟代理人  余淑杏律師
            羅詩蘋律師
            蔡宜蓁律師
被  上訴人  李秀鶯
上列當事人間請求遷讓房屋事件，上訴人對於中華民國99年6 月
30日本院桃園簡易庭99年度桃簡字第337 號第一審判決提起上訴
，本院於99年10月26日言詞辯論終結，判決如下：
    主  文
上訴駁回。
第二審訴訟費用由上訴人負擔。
    事實及理由
一、本件被上訴人主張：
  (一)兩造於民國77年間訂婚，79年11月2 日結婚，訂婚後，上訴
    人為表示誠意並給予被上訴人保障，遂將坐落桃園縣桃園市
    ○○路○ 段325 巷26號房屋（下稱系爭房屋）贈與給被上訴
    人，並登記於被上訴人名下，是被上訴人為系爭房屋之所有
    權人。詎上訴人於婚後對被上訴人屢施家暴，雖給與被上訴
    人家用，卻入不敷出，被上訴人遂攜同子女於94年間搬出系
    爭房屋，另租屋居住，並於98年11月4 日經鈞院調解後與上
    訴人離婚，惟前開調解程序中，並未將系爭房屋納入調解內
    容，且上訴人迄今仍居住於系爭房屋內，無權占用系爭房屋
    ，為此，依所有物返還請求權之法律關係，請求上訴人將系
    爭房屋遷讓返還被上訴人。
  (二)上訴人雖曾在被上訴人戶頭內存入約新台幣（下同）1,500,
    000 元，然婚後家用都是由該戶頭領出，常常入不敷出，再
    由被上訴人墊付，且被上訴人自75年畢業後開始工作，迄至
    83年9 月間，因上訴人表示不願帶小孩，被上訴人才辭職回
    家帶小孩，復因上訴人於婚後一直沒有固定的工作，上訴人
    才表示以系爭房屋向富邦商業銀行股份有限公司（下稱富邦
    銀行）貸款1,000,000 元交由被上訴人使用，一部分作為進
    出股市之資金，其餘大部分則作為家用，嗣於88年間再向富
    邦銀行貸600,00 0元，上述貸款合計1,600,000 元，每月利
    息約13,900元，於91年間，再將1,500,000 元轉貸至華南商
    業銀行股份有限公司（下稱華南銀行），每月利息約9,000
    元，大部分貸款利息均係由被上訴人繳納，上訴人僅於被上
    訴人在94年5 月間至99年3 月間搬離系爭房屋時才代為繳納
    。
  (三)系爭房屋之所有權狀係由被上訴人保管，且99年度系爭房屋
    之房屋稅亦由被上訴人繳納，否認兩造間就系爭房屋有信託
    或借名登記之情形。
  (四)原審判決被上訴人全部勝訴，上訴人不服提起上訴，被上訴
    人則於本院為答辯聲明：上訴駁回。
二、上訴人則抗辯：
  (一)上訴人於79年9 月間購買系爭房屋，因兩造並無資金，係由
    上訴人變賣祖產含一棟農舍所得支付全部價金，當時因被上
    訴人要求上訴人對其要有婚姻之保障，遂依被上訴人要求將
    系爭房屋所有權登記於被上訴人名下，兩造間因此成立信託
    關係，按信託法第62條規定：信託關係，因信託行為所定事
    由發生，或因信託目的已完成或不能完成而消滅。今兩造已
    於98年11月4 日離婚，已無合意成立信託關係，信託目的既
    已完成，上訴人自得隨時終止與被上訴人間之信託關係，上
    訴人以99年4 月22日民事答辯狀作為終止信託關係之意思表
    示，並合法通知被上訴人，兩造間之信託關係業已終止，上
    訴人為系爭房屋之所有權人，係合法居住使用系爭房屋。且
    上訴人於91年起每月均給與被上訴人30,000元作為家用及支
    付房貸費用，迄今已超過系爭房屋現值一半以上，是被上訴
    人本件請求並無理由。
  (二)被上訴人婚後約上班3 年，卻從未幫忙負擔家計，於87年間
    更以系爭房屋向富邦銀行貸款1,000,000 元，沉迷股市，又
    向華南銀行轉貸及增貸至1,600,000 元，上述貸款均由上訴
    人負擔繳納迄今。
  (三)兩造對於系爭房屋為兩造訂婚後由上訴人出資購買並以作為
    被上訴人婚姻之保障，並登記於被上訴人名下，且上訴人並
    未要求被上訴人為任何出資一事並無爭執，然上開事實究係
    成立單純之借名契約、信託契約或是贈與契約，仍有探究之
    餘地，被上訴人既主張兩造間成立贈與契約，即應就上開有
    利之事項負舉證責任。
  (四)上訴人購屋當時僅係將系爭房屋借名登記於被上訴人名下，
    稅金均由上訴人繳納，故被上訴人自不得請求上訴人遷讓系
    爭房屋。又系爭房屋登記在被上訴人名下係為保障被上訴人
    及上訴人所共組之家庭於婚姻存續期間，能有一長住久安之
    房屋，故上訴人之真意乃在於使兩造於婚姻存續期間時，可
    以居有定所，不致四處遷徙。縱認兩造間確實成立贈與契約
    ，依民法第412 條第1 項規定，亦屬上訴人課以上訴人及其
    子女得永久居住於其內義務之附負擔之贈與，故被上訴人自
    應履行其負擔，而不得請求上訴人遷出系爭房屋。
  (五)被上訴人於87年間向富邦銀行申請貸款時，係以上訴人為連
    帶保證人，且申請該次貸款所辦理之抵押權設定登記及塗銷
    登記，均由上訴人所處理。實務上貸款均以名義上房屋所有
    人為主債務人，因此，以主債務人為被上訴人推論為被上訴
    人為系爭房屋之所有權人，實是倒果為因。
  (六)上訴人之職業為地理師，所得均為現金，其於91年以前之收
    入均全數交由被上訴人，因被上訴人投入股市血本無歸，兩
    造遂協議改由上訴人每月給予被上訴人30,000元作為繳納房
    貸及生活之費用，但不包括孩子之教育費用，且上訴人全家
    均為農保眷屬，相關健保費用包含被上訴人部分皆由上訴人
    負擔。
  (七)上訴聲明：
  1.原判決廢棄。
  2.被上訴人在第一審之訴駁回。
三、本院之判斷：
  (一)被上訴人主張兩造於77年間訂婚，79年11月2 日結婚，於98
    年11月4 日離婚，兩造訂婚後，上訴人為表示誠意並給予被
    上訴人保障，遂將系爭房屋登記於被上訴人名下，又系爭房
    屋於87年間向富邦銀行貸款1,000,000 元，88年再向富邦銀
    行貸款600,000 元，於91年間向華南銀行轉貸1,500,000 元
    等情，業據提出系爭房屋之土地及建物所有權狀、建物及土
    地登記第1 類謄本、本院98年度家調字第1247號調解筆錄、
    華南銀行放款交易明細查詢申請單、查詢單各1 件（參見原
    審卷第7 至9 頁、第36至38頁、第142 頁），為上訴人所不
    爭執，是被上訴人此部分主張，堪信為真實。
  (二)被上訴人復主張上訴人已將系爭房屋贈與給被上訴人，系爭
    房屋之所有權狀由被上訴人保管，99年度系爭房屋之房屋稅
    由被上訴人繳納，且被上訴人以系爭房屋向富邦銀行或華南
    銀行貸款時，大部分貸款利息係被上訴人繳納，兩造間就系
    爭房屋並無信託或借名登記之關係存在等語，惟上訴人執前
    詞置辯。
  1.按「贈與，因當事人一方以自己之財產，為無償給與於他方
    之意思表示，經他方允受而生效力，民法第406 條定有明文
    。足見贈與係諾成契約，苟其契約成立，債務人即應受此契
    約之拘束，贈與標的如為不動產，債務人自負有移轉所有權
    登記（履行）之義務。換言之，贈與契約之履行，乃契約成
    立後之問題，亦即必於贈與契約成立後，始有如何履行之問
    題」（最高法院86年度台上字第2921號判決意旨參照）。經
    查，上訴人於原審陳稱：當初系爭房屋登記在被上訴人名下
    是為了給被上訴人婚姻的保障等語（參見原審卷第138 頁反
    面），所謂婚姻的保障應涵蓋兩造結婚後，被上訴人居住及
    生活開銷之一切範疇，亦即上訴人當初將系爭房屋登記在被
    上訴人名下之用意，係賦予被上訴人除能在系爭房屋居住外
    ，亦對系爭房屋具有使用、收益、處分等權限。至於上訴人
    雖抗辯系爭房屋登記在被上訴人名下僅係為保障被上訴人及
    上訴人所共組之家庭於婚姻存續期間，能居有定所，不致四
    處遷徙云云，然系爭房屋登記於上訴人或被上訴人名下，均
    能達成上訴人之前揭目的，自難與上訴人所承諾要給予被上
    訴人婚姻的保障等同視之。又上訴人於原審自陳：系爭房屋
    之現值扣除增值稅手續費約3,500,000 元等語（參見原審卷
    第44頁），衡情上訴人為有相當智識之人，若上訴人並無意
    將系爭房屋贈與被上訴人，上訴人豈有可能於購屋時，逕將
    價值不低之系爭房屋登記於被上訴人名下，且未在系爭房屋
    上為己保留任何權利，顯見上訴人於購屋時應係同意將系爭
    房屋全權交由被上訴人處理。是被上訴人主張上訴人已將系
    爭房屋贈與給被上訴人等語，尚非無據。
  2.上訴人於原審抗辯系爭房屋所有權雖登記於被上訴人名下，
    然兩造間有成立信託關係，伊以99年4 月22日民事答辯狀作
    為向被上訴人終止信託關係之意思表示云云。惟查，上訴人
    對兩造間有成立信託關係一節並未能舉證以實其說，且上訴
    人於本院審理中，復改稱系爭房屋係伊借名登記於被上訴人
    名下，足認兩造間並無成立信託關係之意思。再者，按「稱
    『借名登記』者，謂當事人約定一方將自己之財產以他方名
    義登記，而仍由自己管理、使用、處分，他方允就該財產為
    出名登記之契約，其成立側重於借名者與出名者間之信任關
    係，在性質上應與委任契約同視，倘其內容不違反強制、禁
    止規定或公序良俗者，固應賦予無名契約之法律上效力，並
    類推適用民法委任之相關規定」（最高法院98年度台上字第
    990 號判決意旨參照）。查上訴人自承系爭房屋登記於被上
    訴人名下係為了給予被上訴人婚姻的保障，且上訴人於系爭
    房屋為上述登記時，並未保留伊對系爭房屋之任何權限，已
    如前述，足認本件顯與借名登記契約之性質不同，而上訴人
    對此亦未能提出其他證據以供本院參酌，是上訴人抗辯系爭
    房屋僅係借名登記於被上訴人名下云云，自非可採。
  3.上訴人購買系爭房屋後，承辦系爭房屋所有權登記事宜之代
    書蘇雯英雖具狀記載略以：．．．於79年間處理移轉桃園縣
    八德市○○路○ 段325 巷26號建物，及其座落之桃園縣八德
    市○○段0534地號之基地所有權登記事宜時，曾親耳聽聞上
    訴人與被上訴人就上開建物及土地之所有權誰屬有所討論，
    後雙方達成上開建物及土地之出資既為上訴人所為，則建物
    及土地之所有權自當為上訴人所有，惟為保障被上訴人之婚
    姻生活，使全家人有一長住久安之處所，遂將該建物及土地
    登記於被上訴人名下之結論，故可證當時上訴人並非以贈與
    之意思將該建物及土地登記於被上訴人名下．．．等語，有
    聲明書1 紙在卷可佐（參見本院卷第69頁）。然查，依該聲
    明書觀之，可知系爭房屋登記於被上訴人名下主要係為了保
    障被上訴人之婚姻生活，而兩造於結婚後能居有定所係屬當
    然之結果，實與上述登記原因無關，是上開聲明書記載上訴
    人當時並非以贈與之意思將系爭房屋登記於被上訴人名下，
    應屬蘇雯英個人臆測之詞，為不足採。況且，贈與係諾成契
    約，贈與契約成立後，債務人即應受此契約之拘束，贈與標
    的如為不動產，債務人自負有移轉所有權登記（履行）之義
    務，本件係兩造先合意系爭房屋所有權登記於被上訴人名下
    後，才去找代書蘇雯英負責辦理系爭房屋所有權移轉登記事
    宜，則兩造當初合意之內容為何即非蘇雯英所能知悉，是上
    開聲明書自難為有利於上訴人之認定。
  4.上訴人抗辯縱認兩造間確實成立贈與契約，依民法第412 條
    第1 項規定，亦屬上訴人課以上訴人及其子女得永久居住於
    其內義務之附負擔之贈與，故被上訴人自應履行其負擔，而
    不得請求上訴人遷出系爭房屋云云，為被上訴人所否認。惟
    查，上訴人於原審僅陳稱系爭房屋登記在被上訴人名下係為
    了給被上訴人婚姻的保障等語（參見原審卷第138 頁反面）
    ，並一再以兩造間有信託關係為抗辯，顯見兩造在協議系爭
    房屋所有權登記何人名義時，並未討論過上述附負擔之內容
    ，上訴人對此復未舉證以實其說，是上訴人此部分抗辯，委
    無可採。
四、綜上所述，兩造間並無信託或借名登記之關係存在，上訴人
    既已將系爭房屋贈與被上訴人，而上訴人亦未證明伊有使用
    系爭房屋之正當權源。從而，被上訴人基於物上請求權之法
    律關係，請求上訴人將系爭房屋遷讓返還被上訴人，為有理
    由，應予准許。原審為上訴人敗訴之判決，並依民事訴訟法
    第389 條第1 項第3 款規定，就上訴人敗訴之部分，依職權
    宣告假執行，均無不合，上訴意旨指摘原判決不當，求予廢
    棄改判，為無理由，應予駁回。
五、本案事證已臻明確，兩造其餘主張陳述及所提之證據，經審
    酌均與本院前揭判斷無影響，毋庸一一論述，附此敘明。
六、據上論結，本件上訴為無理由，依民事訴訟法第436 條之1
    第3項 、第449 條第1 項、第78條，判決如主文。
中    華    民    國    99    年    11    月    23    日
                  民事第一庭審判長法  官  郭琇玲
                                  法  官  郭俊德
                                  法  官  林哲賢
以上正本證明與原本無異
如對本判決上訴，須於判決送達後20日內向本院提出上訴狀，
同時表明上訴理由；如已於本判決宣示後送達前提起上訴者，應
於判決送達後10日內補具上訴理由（均須按他造當事人之人數附
繕本）。
中    華    民    國    99    年    11    月    23    日
                                  書記官  陳佳彬

司法院資訊處製作；財團法人民間司法改革基金會備份。
